最高法院刑事判決　　　　　　　　　　　　　　　九十三年度台上字第五二一七號
　　上　訴　人　甲○○
　　選任辯護人　林武順律師
右上訴人因違反公職人員選舉罷免法案件，不服台灣高等法院花蓮分院中華民國九十
三年六月三十日第二審判決（九十三年度選上訴字第六號，起訴案號：台灣花蓮地方
法院檢察署九十一年度偵字第一六三三號），提起上訴，本院判決如左：
    主  文
原判決撤銷，發回台灣高等法院花蓮分院。
    理  由
本件原判決引用第一審判決書記載之事實、理由及證據，認定：上訴人甲○○為花蓮
縣富里鄉富南村第十七屆村長候選人，為達當選之目的，基於對有投票權人交付賄賂
，而約其投票權為一定行使之概括犯意，於民國九十一年五月下旬，連續在富里鄉富
南村十四鄰六十一號劉志金住處，交付有投票權之劉志金米露酒六瓶、白色長壽淡菸
一條（十包）；在富南村十四鄰六十四之二號潘添貴住處，交付有投票權之潘添貴罐
裝茶葉半斤；在富南村十四鄰六十五號楊茂盛住處，交付有投票權之楊茂盛蘋果汁一
箱，並要求劉志金、潘添貴、楊茂盛於同年六月八日村長選舉時，投票予上訴人（劉
志金、潘添貴均因無法證明已「許以」不行使其投票權或為一定之行使，業經檢察官
為不起訴處分確定；楊茂盛則由檢察官另案偵查中），嗣經檢舉查獲等情。因而維持
第一審論處上訴人連續對於有投票權之人交付賄賂，而約其投票權為一定之行使罪刑
之判決，駁回上訴人在第二審之上訴，固非無見。
惟查：(一)、公職人員選舉罷免法第九十條之一第一項之投票行賄罪，乃刑法第一百四
十四條之特別法，以對於有投票權之人，行求、期約或交付賄賂或其他不正利益，而
約其不行使投票權或為一定之行使者為構成要件。所稱行求、期約、交付，乃階段行
為，於論罪時應按其行為進行之階段，論以該階段之罪名。其中關於行求，屬於行賄
者單方之意思表示，固不以相對人允諾為必要；但在交付之場合，因該罪為刑法第一
百四十三條投票受賄罪之對向犯，則須以相對人有受賄之意思，且已收受者，始克相
當。倘有投票權之人，無收受之意思時，應僅就其前階段行為，論以行求或期約之罪
。原判決引用第一審判決書記載之事實，認定：上訴人先後以財物向劉志金、潘添貴
、楊茂盛行賄，而要求渠等於村長選舉時，投票給上訴人。但「劉志金、潘添貴均因
無法證明已﹃許以﹄不行使其投票權或為一定之行使，業經檢察官為不起訴處分確定
；楊茂盛則由檢察官另案偵查中」，如果無訛。於此情形，劉志金、潘添貴、楊茂盛
等三人究竟有無受賄之意思？攸關上訴人應成立何階段之罪名，原審未予究明，即逕
維持第一審判決，論以「交付」賄賂罪，自嫌速斷。(二)、公職人員選舉罷免法第九十
八條第三項僅規定：「犯本章之罪或刑法分則第六章之妨害投票罪，宣告有期徒刑以
上之刑者，並宣告褫奪公權」，對於褫奪公權之期間，即從刑之刑度如何並無明文。
故依公職人員選舉罷免法第九十八條第三項規定宣告褫奪公權者，仍應適用刑法第三
十七條第一項或第二項，使其褫奪公權之期間有所依憑始為合法，第一審判決對於上
訴人宣告褫奪公權三年，並未引用刑法第三十七條第二項，自有判決不適用法則之違
法。原判決未予糾正，率予維持，同屬違誤。另本件判決，並未依刑法第四十一條易
科罰金或第四十二條第二項易服勞役，乃第一審判決併引用罰金罰鍰提高標準條例第
二條，即有適用法則不當之違法。原判決未予糾正，率予維持，亦屬違誤。以上或為
上訴意旨指摘所及，或為本院得依職權調查之事項，應認原判決有撤銷發回更審之原
因。又原判決引用第一審判決所說明不另為無罪諭知部分，基於審判不可分原則，併
予發回。
據上論結，應依刑事訴訟法第三百九十七條、第四百零一條，判決如主文。
中　　　華　　　民　　　國　　九十三　　年　　　十　　　月　　　七　　　日
                              最高法院刑事第八庭
                                  審判長法官  陳　炳　煌
                                        法官  陳　世　雄
                                        法官  韓　金　秀
                                        法官  吳　信　銘
                                        法官  陳　東　誥
      右正本證明與原本無異
                                              書  記  官
中　　　華　　　民　　　國　　九十三　　年　　　十　　　月　　 十一 　　日
                                                                        Ａ
